臺灣嘉義地方法院民事判決
110年度嘉簡字第251號
原      告  楊吉祥  

訴訟代理人  許崇賓律師
被      告  劉得梅  
訴訟代理人  林峰平  
上列當事人間請求確認通行權事件，本院於民國110年8月30日言
詞辯論終結，判決如下：
    主  文
原告之訴及假執行之聲請均駁回。
訴訟費用由原告負擔。 
    理  由
壹、程序事項
一、按不變更訴訟標的，而補充或更正事實上或法律上之陳述，
    非為訴之變更或追加，民事訴訟法第256條分別定有明文。
    經查，本件原告於起訴時之訴之聲明第1項為：確認原告對
    被告所有坐落嘉義縣○○鄉○○○段○○○○○段○00000地號土地（下
    稱系爭土地）上，如附圖所示黃色部分（通行之面積約4平
    方公尺，待實測），有通行權存在。嗣於民國110年8月30日
    當庭變更訴之聲明第1項為：確認原告對被告所有坐落系爭
    土地如嘉義縣大林地政事務所109年12月11日嘉林地測字第8
    620號複丈成果圖（下稱附圖）所示編號A部分有通行權存在
    。核原告所為之變更係就嘉義縣大林地政事務所測量後為事
    實上之補充、更正，非屬訴之變更，依前開規定，應予准許
    。
二、復按確認法律關係之訴，非原告有即受確認判決之法律上利
    益者，不得提起之，民事訴訟法第247條第1項規定甚明。而
    所謂即受確認判決之法律上利益，係指法律關係之存否不明
    確，原告主觀上認其在法律上之地位有不安之狀態存在，且
    此種不安之狀態，能以確認判決將之除去者而言（最高法院
    52年台上字第1240號判決意旨參照）。本件原告主張其所有
    同段198-2、198-3地號土地為袋地，依法對被告所有系爭土
    地如附圖所示編號A部分面積1平方公尺，有通行權存在等語
    ，惟為被告所否認，顯見兩造就通行權存在與否已生爭執，
    致原告於私法上之地位處於不安狀態，且能以確認判決除去
    之，準此，原告提起本件確認之訴即具有確認利益，合先敘
    明。
貳、實體事項
一、原告主張：
　㈠原告所有坐落同段198-2、198-3地號土地上興建供居住○○段0
    0○號建物（下稱系爭房屋，門牌號碼嘉義縣○○鄉○○村○○○0號
    之3）為鋼筋混凝土造之四層樓房屋。系爭土地原是訴外人
    即原告外祖父林水木（已歿）向訴外人即原土地所有權人林
    海購買，林水木並於73年8月14日間在系爭土地上興建房屋
    ，被告明知林水木早已向原地主林海購買系爭土地，卻仍於
    103年9月1日向訴外人即林海之子林進福再購買一次系爭土
    地，並辦理所有權移轉登記於被告名下，經被告於提起拆屋
    還地事件（即本院109年度嘉簡字第291號，下稱另案）後，
    揚言要將原告所有系爭房屋門口圍路並阻礙原告通行出入。
　㈡按民法第787條第1項前段、第787條第1項、第2項前段、第78
    8條第1項前段規定，原告所有同段198-2、198-3地號土地暨
    其上系爭房屋，北面是臨接被告所有系爭土地，原告並無適
    宜之對外聯絡道路，係屬袋地，需利用被告所有之系爭土地
    ，始能通行至公路，即如附圖編號A部分所示之通行路線，
    二十餘年來均依此通行，屬損害最小之通行路段，即足以達
    其通行之目的，且以此路線通往公路，不僅無須變更土地現
    況，甚為便利，實足以達通常使用，且為供一般汽車得以順
    利進出，並考量相關防火、防災、避難及安全等需求。
　㈢又按民法第790條第1款規定，原告所有坐落同段198-2、198-
    3地號土地，符合袋地通行權之行使要件，而取得通行周圍
    地即被告所有系爭土地附近道路之權利，周圍地所有權人即
    被告應負有容忍原告通行之義務，無由禁止原告侵入其地，
    則原告請求被告不得有設置路障或為其他妨礙原告通行之行
    為，符合通行安全之需求等語。
  ㈣並聲明：⒈確認原告對被告所有坐落系爭土地如附圖所示編號
    A部分有通行權存在。⒉被告應於前項所示通行土地範圍内容
    忍原告供通行使用，並不得設置障礙物或為其他妨礙原告通
    行之行為，如有設置障礙物應予排除。⒊訴訟費用由被告負
    擔。⒋請判決准予依職權宣告假執行。
二、被告則以：
  ㈠原告所有同段198-2地號土地緊鄰坐落於同段198-4地號土地
    上之既成道路，其上已有新港鄉公所鋪設之柏油路面，故同
    段198-2地號土地非屬袋地，不得依民法第787條主張袋地通
    行權。
  ㈡又原告目前出入系爭房屋，同樣走同段198-4地號土地上之既
    成道路，之後再通往同段199-2地號土地連接鄉里道路，被
    告縱使執行另案的拆屋還地後，原告原有通行權完全不受影
    響。
  ㈢同段198-2地號土地與同段198-4地號土地均是從同段198地號
    土地分割而來，依民法第789條規定，原告應優先通行同段1
    98-4地號土地而非被告所有之系爭土地等語答辯。
  ㈣並聲明：⒈原告之訴駁回。⒉訴訟費用由原告負擔。
三、得心證之理由：
　㈠按土地與公路無適宜之聯絡，致不能為通常使用者，依民法
    第787條第1項規定，土地所有人固得主張袋地通行權，通行
    周圍地以至公路。然若土地與公路無適宜之聯絡，係因土地
    所有人自己之任意行為所致者，周圍土地所有人自無容忍其
    通行之義務，蓋通行權固為鄰地之地上負擔，但任何人均不
    得以自己之任意行為加負擔於他人，是以土地所有人任意拋
    棄原有之通行地役權或其他通行土地使用權，或破壞原有通
    路，致有不通公路之土地者，自不能向周圍地所有人主張必
    要通行權。又民法第787條規定之袋地通行權，係以「土地
    」與公路有無適宜之聯絡為判斷之基準，而非以土地上之「
    建物」之出入口與公路有無適宜聯絡為基準，蓋以如土地與
    公路原有適宜之聯絡，土地所有人建屋時，就房屋之出入口
    ，自應考量土地與公路聯絡之情形而為設計。如其不以自己
    土地與公路之聯絡處為房屋之出入口，或於自己土地與公路
    之聯絡處建築房屋，而任意設計房屋之出入口於他人之土地
    上，此因自己任意行為造成土地不通公路或房屋必須經由他
    人土地進出之情形，依上開說明，自不得主張周圍土地所有
    人有容忍其通行之義務。
　㈡原告主張其所有系爭房屋北面是臨接被告所有系爭土地，原
    告並無適宜之對外聯絡道路，係屬袋地，需利用被告所有之
    系爭土地，始能通行至公路，並提出其繪製系爭房屋座落位
    置圖、現況照片為據。惟袋地通行權係以「土地」整體與公
    路有無適宜之聯絡為判斷之基準，而非以土地上個別「建物
    」之出入口與公路有無適宜聯絡為基準，已如前述。而據本
    院於110年1月26日會同兩造及地政事務所人員履勘現場，勘
    驗結果：系爭198-2地號土地西側為199-3地號土地，北邊為
    199-2地號土地現況為鋪設柏油，作為道路使用，可直接通
    行鄉里道路，198-2地號土地上建物大門面向西方，系爭建
    物從大門門前通道可連接至199-2地號柏油道路；199-2地號
    土地上方的柏油道路往西連接鄉里道路，往東柏油道路後段
    種植作物等情，有本院勘驗筆錄在卷可參（本院卷第77至79
    頁），經對照原告繪製系爭房屋的座落位置圖（本院卷第27
    頁）、原告提出的現場照片（本院卷第91頁）及附圖的複丈
    成果圖（本院卷第103頁）可知，原告所有之198-2地號土地
    北邊即可直接連接柏油道路，則就原告所有之198-2地號「
    土地」整體觀之，並非與公路無適宜之聯絡，堪可認定。
　㈢又198-2地號土地的北側既有道路可連接鄉里道路，則系爭房
    屋之原始起造人在興建之初，理應於198-2地號土地上預留
    可直接通往道路或出入口直接臨路等與公路可直接聯絡之情
    形而為設計，卻決意將系爭房屋出入口設計面向西方而興建
    ，且未在自己土地上預留可直接與公路聯絡之道路，導致須
    經過被告所有系爭土地如附圖所示編號A部分之面積，自屬
    任意行為所造成，而原告為系爭房屋之繼受人，自應承擔此
    一結果，此與民法之袋地通行權無涉，不能僅因原告為謀求
    其個人所有居住房屋較高之經濟價值及房屋大門出入方便，
    即主張房屋出入口與公路無適宜之聯絡，而謂鄰地所有人即
    有容忍其通行之義務。
四、綜上所述，原告所有之198-2地號土地既非袋地，縱其通行
    系爭土地較為便利，亦不得主張對於系爭土地有通行權存在
    ，原告依民法第787條第1項前段、第787條第1項、第2項前
    段、第788條第1項前段規定，請求確認原告對被告所有坐落
    系爭土地如附圖所示編號A部分有通行權存在；被告應於前
    項所示通行土地範圍内容忍原告供通行使用，並不得設置障
    礙物或為其他妨礙原告通行之行為，如有設置障礙物應予排
    除，均無理由，應予駁回。又原告之訴既經駁回，則原告假
    執行的聲請也就欠缺依據，應併予駁回。
五、本件為判決之基礎已臻明確，兩造其餘主張、陳述並所提證
    據均與本件之結論無影響，爰不再一一論述，附此敘明。
六、訴訟費用負擔之依據：民事訴訟法第78條。 　　　　
中　　華　　民　　國　　110 　年　　9 　　月　　13　　日
                  臺灣嘉義地方法院嘉義簡易庭
                                  法　官　周欣怡
以上正本係照原本作成。
如對本判決上訴，須於判決送達後20日內向本庭（嘉義市文化路
308之1號）提出上訴狀（均須按他造當事人之人數附繕本）。如
委任律師提起上訴者，應一併繳納上訴審裁判費。
中　　華　　民　　國　　110 　年　　9 　　月　　13　　日
                                  書記官  葉芳如